【裁判字號】    90,台上,2140
【裁判日期】    900412
【裁判案由】    殺人未遂
【裁判全文】
最高法院刑事判決                                九十年度台上字第二一四○號
    上  訴  人  甲○○
右上訴人因殺人未遂案件，不服台灣高等法院中華民國九十年一月三十一日第二審更
審判決（八十九年度上更(二)字第九六四號，起訴案號：台灣板橋地方法院檢察署八十
五年度偵字第二三七七五號、八十六年度偵字第二六三一號），提起上訴，本院判決
如左：
    主  文
原判決撤銷，發回台灣高等法院。
    理  由
本件原判決認定上訴人甲○○綽號「阿西」、與綽號「小胖」之郭結村（通緝中）、
綽號「阿南」之不詳姓名、年籍成年男子及陳溫能、蔡文忠（以上二人均經判處罪刑
確定）等五人，因被害人鄭再興欠陳溫能新台幣（下同）一百二十萬元，遂共同基於
強索債務之犯意聯絡，由上訴人駕駛車號ＦＬ－三九一八號自用小客車，搭載郭結村
與「阿南」，於民國八十五年十一月二十三日晚上十一時五十分許，至台北縣淡水鎮
北投子六九號鄭再興家中，邀其外出商討債務事，而一起搭該車至同縣三重市○○路
○段四二號「漢隆洋酒店」（負責人為蔡文忠）外，由郭結村下車至店內與蔡文忠及
陳溫能取得聯繫後，再由上訴人以原車將鄭再興等載至同市○○路與龍濱路口附近之
公園。不久蔡文忠即騎機車載陳溫能至該公園與上訴人等人會合。陳溫能旋要求鄭再
興簽發本票以清償欠款一百二十萬元，因遭鄭某拒絕，上訴人、郭結村、「阿南」、
陳溫能及蔡文忠等五人即共同以毆打之強暴方式（傷害部分未據告訴），逼令其簽發
每張面額十萬元之本票計十二張，以清償欠款，使行無義務之事（上訴人此共同強制
罪部分已經判處罪刑確定）。嗣因陳溫能認鄭再興之經濟能力不惡，乃要求其必須立
即清償欠款，因鄭某表示無法立即給付，上訴人等人乃心生不悅共萌殺人之故意，陳
溫能先鼓動：「給他死」等語，上訴人、蔡文忠亦當場對鄭再興說：要對伊潑汽油等
語，並推由蔡文忠去機車處以路邊拾得塑膠袋倒裝機車上之汽油，並換裝倒入拾得之
容量為一千五百西西寶特瓶（未經扣案均已滅失）內約半瓶，交由蔡文忠持倒來之汽
油潑灑在鄭再興身上，其餘四人則在旁幫腔助勢，約過二、三十分鐘後，上訴人等人
見鄭再興不從，乃由蔡文忠持打火機（未經扣案已滅失）將之引燃，致鄭再興全身百
分之九十三嚴重二至三度燒傷，幸鄭再興迅將身上著火之衣物脫去，並在草地上翻滾
滅火，再跑至台北縣警察局三重分局長泰派出所向警員求救，經警叫救護車將鄭再興
送醫，鄭再興始倖免一死，上訴人等人嗣即逃逸現場等情。因而撤銷第一審該部分科
刑判決，改判仍論處上訴人共同殺人未遂罪刑，固非無見。
惟查(一)、有罪判決書之事實一欄，為判斷其適用法律當否之準據，法院應將依職權認
定與論罪科刑有關之事實，翔實記載，然後於理由內逐一說明其憑以認定之證據，並
使事實認定與理由說明，互相適合，方為合法。倘事實認定與理由說明，不相一致，
或事實與理由之記載，前後齟齬，按諸刑事訴訟法第三百七十九條第十四款後段規定
，均屬判決理由矛盾之當然違背法令。原判決事實認定本件係上訴人等人共萌殺人之
故意後，由陳溫能先鼓動：「給他死」等語，上訴人、蔡文忠亦當場對鄭再興說：要
對伊潑汽油等語，並推由蔡文忠去取汽油潑灑鄭再興等情。惟在判決理由欄卻引用被
害人之供述，謂：「蔡文忠說乾脆用汽油潑讓他死，甲○○附議……，甲○○與郭結
村、阿南到他家，都是甲○○在說話，嗣陳溫能即鼓動：『給他死』，被告甲○○及
同案被告蔡文忠亦說要對伊潑汽油等語」（見原判決理由一之(一)），究竟由何人先提
議？是先有人提議，其餘之人加以附和，而形成共同犯意之聯絡？事實認定與理由說
明，不相一致，顯有判決理由矛盾之違誤。(二)、原判決事實認定蔡文忠將汽油潑灑在
被害人身上時，其餘四人（包括上訴人）在旁幫腔助勢等情，惟於理由欄又採信上訴
人所辯蔡文忠將汽油潑灑在被害人身上時，伊在距被害人約十公尺處飲酒（見原判決
理由一之(五)(七)）。依原判決理由所載，蔡文忠將汽油潑灑在被害人身上時，上訴人係
在距被害人約十公尺處飲酒，能否認定為在旁助勢？亦堪值疑。上訴意旨指摘原判決
不當，尚非全無理由，應認原判決仍有撤銷發回更審之原因。
據上論結，應依刑事訴訟法第三百九十七條、第四百零一條，判決如主文。
中      華      民      國     九十     年      四      月     十二     日
                              最高法院刑事第三庭
                                  審判長法官  陳  錫  奎
                                        法官  劉  敬  一
                                        法官  洪  清  江
                                        法官  李  伯  道
                                        法官  呂  丹  玉
      右正本證明與原本無異
                                              書  記  官
中      華      民      國     九十     年      四      月     十八     日


司法院資訊處製作；財團法人民間司法改革基金會備份。
